【裁判字號】    97,訴,769
【裁判日期】    980930
【裁判案由】    塗銷土地抵押權登記
【裁判全文】
臺灣新竹地方法院民事判決               97年度訴字第769號
原      告  癸○○
原      告  子○○
原      告  壬○○
原      告  庚○○
原      告  辛○○
上五人共同
訴訟代理人  范光柱律師
複代理  人  丙○○
被      告  定勤貿易有限公司
法定代理人  丁○○
            丑○○○○○○
            己○○○○○○
            寅○○
            戊○○王天增之繼.
            甲○○王天增之繼.
            乙○○王天增之繼.
上列當事人間塗銷土地抵押權登記事件，本院於民國98年9月16
日辯論終結，判決如下：
    主    文
被告應將原告所有如附表所示之不動產，於民國七十六年七月二
十二日新竹市地政事務所以民國七十六年空白字第０一三０五０
號登記設定權利人為被告之本金最高限額新臺幣壹佰伍拾萬元抵
押權予以塗銷。
訴訟費用由被告負擔。
   事實及理由
甲、程序方面：
壹、按因不動產之物權或其分割或經界涉訟者，專屬不動產所在
    地之法院管轄。其他因不動產涉訟者，得由不動產所在地之
    法院管轄。對於同一被告因債權及擔保該債權之不動產物權
    涉訟者，得由不動產所在地之法院合併管轄，民事訴訟法第
    10條、第11條亦分別定有明文。又請求塗銷土地及建物之抵
    押權設定登記，顯在行使系爭土地及建物所有人之除去妨害
    請求權，自係因不動產物權涉訟，應專屬該不動產所在地之
    法院管轄（最高法院86年臺上字第1421號判決意旨參照）。
    查本件原告係聲明請求被告公司塗銷原告所有如附表所示土
    地設定之抵押權，參諸前述，自屬於民事訴訟法第10條所稱
    因不動產物權而涉訟；又查該土地係坐落在新竹市，從而自
    應專屬於該土地所在地法院即本院管轄。
貳、按有限公司之解散、清算，準用無限公司有關之規定。公司
    之清算，以全體股東為清算人。但本法或章程另有規定或經
    股東決議，另選清算人者，不在此限。由股東全體清算時，
    股東中有死亡者，清算事務由其繼承人行之。公司法第113
    條、第79條、第80條前段定有明文。查被告公司經主管機關
    臺北市政府於民國87年4月28日以建一字第87231346號函撤
    銷公司登記，業據本院查閱被告公司基本資料及原告提出之
    臺北市政府函等在卷可稽（見本院卷第8頁、第57頁），且
    查核屬實，惟被告公司未向臺灣臺北地方法院呈報清算人（
    見本院卷第286頁），且查無公司法第79條但書之情形，則
    原告對被告公司之訴訟，應以被告公司全體股東即清算人丁
    ○○、丑○○○○○○、己○○○○○○、寅○○及被繼承
    人王天增之繼承人戊○○、甲○○、乙○○等人為被告公司
    之法定代理人，合先敘明。
、原告起訴時之第一項聲明係請求：被告公司就新竹市○○段
    第640-11地號，共同擔保地號：新竹市640、640-1、640-2、
    640-3、640-4、640-5、640-6、640-7、640-8、640-9、640-
    10、640-12、640-13、640-14、640-15地號土地所定之擔保
    債權總金額：本金最高限額新臺幣（下同）150萬元、存續期
    間自76年7月22日起至77年7月22日止、清償日期77年7月22日
    、設定權利範圍240分之38之抵押權關於原告各6分之1部分應
    予塗銷。嗣於訴狀送達後變更第一項聲明為：被告應將坐落
    新竹市○○段第640-11地號、第640-13地號、第64 0-14地
    號權利範圍均為240分之38之如附表所示系爭土地，新竹市
    地政事務所於76年7月22日以空白字第013050號所設定150萬
    元之抵押權登記與以塗銷。核其所為訴之變更係本於同一基
    礎事實，且不甚礙被告之防禦及訴訟之終結，依民事訴訟法
    第255條第1項第2、7款規定，應認其訴之變更為合法，併此
    敘明。
肆、本件被告經合法通知，未於言詞辯論期日到場，核無民事訴
    訟法第386條各款所列情形，爰依原告聲請，由其一造辯論
    而為判決。
乙、實體方面：
壹、原告主張：
一、被告公司於67年4月6日登記成立，但於87年4月28日經臺北
    市政府以建一字第87231346號函撤銷其公司登記，依公司法
    第25條、第26條之1之規定仍得以尚未經清算、解散之被告
    為本案被告。緣原告之被繼承人曾興揚於76年7月22日與被
    告就新竹市○○段640地號建地應有部分240分之38為擔保物
    訂立抵押權設定契約書，設定貨款擔保之抵押權與被告之約
    定，擔保權利金額為本金最高限額150萬元，權利存續期限1
    年，自76年7月22日起至77年7月22日止，詳如土地他項權利
    登記聲請書所載（本院卷第13頁，下稱系爭抵押權）。系爭
    抵押權約定各項經登記於土地登記簿（謄本）。81年8月31
    日曾興揚歿，原告因繼承各取6分之1之所有權（另一繼承人
    曾朱甜妹亦已歿，但尚未辦妥繼承，故未列為本案原告，其
    持分已由原告五人繼承，目前為公同共有狀態），前開土地
    並分割為原告所有之同段第640-11地號、第640-13地號、第
    640-14地號如附表所示之土地（下稱系爭土地），而該抵押
    債務亦隨之由原告繼承，因而原告各自為本案抵押義務人。
二、系爭抵押權之登記日期為76年7月22日，存續期間1年自76年
    7月22日起至77年7月22日止，其當初設定之目的是為擔保被
    告公司對原告之被繼承人曾興揚之貨款債權，惟原告之被繼
    承人曾興揚及原告並無積欠被告貨款情事，如有積欠貨款其
    清償日期為77年7月22日，且貨款債權請求權時效為2年（民
    法第127條），縱有積欠亦早已時效消滅。再者，最高限額
    抵押權依民法第881條之15被告亦無遵行情事，足見系爭抵
    押權有塗銷登記之原因。為此爰依據民法第767條中段、第
    881 條之15之規定，聲明如主文所示。
貳、被告未於言詞辯論期日到場，亦未提出準備書狀作何聲明或
    陳述。
、本件爭點及得心證之理由
一、本件爭點為被告於系爭土地上，所設定150萬元之最高限額
    抵押權，其抵押權所擔保債權是否已因時效而消滅，且因符
    合民法第881條之15要件而不再屬於最高限額抵押權擔保之
    範圍？原告請求塗銷系爭抵押權，有無理由？
二、經查，原告主張之事實，已據其提出臺北市政府建一字第872
    31346號函、土地、建築改良物之登記聲請書、抵押權設定契
    約書、申請抵押權設定登記委託書、被告公司之營利事業登
    記證、土地登記謄本、異動索引、土地手抄登記簿等件為證
    （見本院卷第8頁至第29頁、第58頁至第281頁），且被告經
    於相當時期受合法之通知，而於言詞辯論期日不到場，亦未
    提出準備書狀以供本院審酌，依民事訴訟法第280條第3項準
    用第1項規定，視同對原告主張之前述事實為自認，是本院依
    調查證據之結果及斟酌全辯論意旨，自堪信原告主張為真實
    。
三、按「最高限額抵押契約定有存續期間者，訂立契約之目的，
    顯在擔保存續期間內所發生之債權，凡在存續期間所發生之
    債權，皆為抵押權效力所及，於存續期間屆滿前所發生之債
    權，債權人在約定限額範圍內，對於抵押物均享有抵押權。
    」（最高法院66年台上字第1097號判例參照）。次按最高限
    額抵押權所擔保之債權，其請求權已因時效而消滅，如抵押
    權人於消滅時效完成後，5年間不實行其抵押權者，該債權不
    再屬於最高限額抵押權擔保之範圍；又商人、製造人、手工
    業人所供給之商品及產物之代價之請求權，因2年間不行使而
    消滅，民法第881條之15、第127條分別定有明文。經查：系
    爭抵押權之登記日期為76年7月22日，其約定係為擔保被告公
    司對原告之被繼承人曾興揚之貨款債權而設定，該債權之清
    償期為77年7月22日，則至79年7月22日其時效即已完成，被
    告未於該貨款債權罹於時效消滅後5年內實行其抵押權，則該
    貨款債權即不再屬於系爭最高限額抵押權擔保之範圍，故原
    告主張如附表所示之不動產上之系爭抵押權亦因5年除斥期間
    經過，未予實行而消滅乙節，自屬有據。此外，在系爭最高
    限額抵押權存續期間即自76年7月22日起至77年7月22日止，
    復無其他債權發生，則依抵押權之從屬性，被擔保債權既確
    定不存在，其抵押權即歸於消滅。
四、再按對於妨害其所有權者，得請求除去之；因繼承、強制執
    行、公用徵收或法院之判決，於登記前已取得不動產物權者
    ，非經登記，不得處分其物權，民法第767條中段、第759條
    分別定有明文。查，本件系爭抵押權業已消滅，已如前述，
    則抵押權登記之存在自係妨礙原告之所有權，而抵押權登記
    之塗銷，係使物權消滅之處分行為，從而，原告訴請被告公
    司塗銷系爭抵押權之設定登記，揆之上開規定，即非無據，
    應予准許，爰判決如主文所示。
肆、據上論結，本件原告之訴為有理由，依民事訴訟法第385條
    第1項前段、第78條，判決如主文。
中    華    民    國    98    年    9     月    30    日
            民事第二庭  審判長  法  官  蔡孟芳
                                法  官  高敏俐
                                法  官  羅惠雯
以上正本係照原本作成。
如對本判決上訴，須於判決送達後20日內向本院提出上訴狀。
中    華    民    國    98    年    9     月    30    日
                                書記官  鍾佩芳
┌───────────────────────────────────────────────────┐
│附表：                                                                                                │
├──┬──────────────────────────┬─┬────────────┬──────┤
│編號│      土          地          坐          落        │地│    面            積    │抵押權設定  │
│    ├───┬────┬────┬────┬───────┤  ├──┬──┬──────┤權利範圍    │
│    │縣  市│鄉鎮市區○   段   ○ ○  段 │ 地      號   │目│公頃│公畝│  平方公尺  │            │
│    │      │        │        │        │              │  │    │    │            │            │
├──┼───┼────┼────┼────┼───────┼─┼──┼──┼──────┼──────┤
│001 │新竹市○        ○○○段  │        │ 640-11       │建│    │    │  185       │240分之38   │
├──┼───┼────┼────┼────┼───────┼─┼──┼──┼──────┼──────┤
│002 │新竹市○        ○○○段  │        │ 640-13       │建│    │    │  40        │240分之38   │
├──┼───┼────┼────┼────┼───────┼─┼──┼──┼──────┼──────┤
│003 │新竹市○        ○○○段  │        │ 640-14       │建│    │    │  131       │240分之38   │
│    │      │        │        │        │              │  │    │    │            │            │
└──┴───┴────┴────┴────┴───────┴─┴──┴──┴──────┴──────┘


司法院資訊處製作；財團法人民間司法改革基金會備份。
